---
title: "markdown lab10"
author: "Jose Sanchez, Andre Pivaral, Roberto Najera"
date: "2026-05-15"
output: html_document
---

```{r setup, include=FALSE}
knitr::opts_chunk$set(echo = TRUE, warning = FALSE, message = FALSE)
library(tidyverse)
library(scales)
```

---

## Introducción

El presente laboratorio aplica técnicas de **aprendizaje semi-supervisado** sobre el dataset *Adult Income* (UCI Machine Learning Repository). El objetivo es comparar modelos supervisados puros contra algoritmos semi-supervisados bajo un escenario donde solo una fracción pequeña de los datos de entrenamiento posee etiqueta.

El dataset fue recolectado a partir del Censo de los Estados Unidos de 1994 y contiene información socioeconómica de individuos. La variable objetivo indica si el ingreso anual de una persona supera o no los USD 50,000.

---

## Selección y Descripción del Dataset

**Fuente:** UCI Machine Learning Repository — *Adult Income Dataset*
**URL:** https://archive.ics.uci.edu/dataset/2/adult
**Dimensiones:** 48,842 filas × 15 columnas
**Variable objetivo:** `income` — binaria (`<=50K` / `>50K`)

El dataset cumple con los requisitos mínimos del laboratorio: más de 1,000 filas, más de 8 columnas, fuente pública y confiable, y tarea de clasificación binaria apta para el escenario semi-supervisado.

---

## Análisis Exploratorio de Datos

### Carga del Dataset

```{r carga}
df <- read.csv("adult_incomeDATA.csv",
               stringsAsFactors = TRUE,
               na.strings        = c("NA", ""))

cat("Dimensiones:", nrow(df), "x", ncol(df), "\n")
```

### Tipos de Variables y Estructura

```{r estructura}
str(df)
```

El dataset contiene dos tipos principales de variables:

| Tipo       | Variables |
|------------|-----------|
| **Numéricas** (6) | `age`, `fnlwgt`, `education_num`, `capital_gain`, `capital_loss`, `hours_per_week` |
| **Categóricas** (9) | `workclass`, `education`, `marital_status`, `occupation`, `relationship`, `race`, `sex`, `native_country`, `income` |

### Resumen Estadístico

```{r resumen}
summary(df)
```

### Valores Faltantes

```{r nas}
na_conteo <- colSums(is.na(df))
na_df     <- data.frame(variable = names(na_conteo),
                        faltantes = as.integer(na_conteo)) %>%
             filter(faltantes > 0) %>%
             arrange(desc(faltantes))

print(na_df)

ggplot(na_df, aes(x = reorder(variable, -faltantes), y = faltantes)) +
  geom_col(fill = "#d95f02") +
  geom_text(aes(label = faltantes), vjust = -0.4, size = 3.5) +
  labs(title = "Valores faltantes por variable",
       x = "Variable", y = "Cantidad de NAs") +
  theme_minimal()
```

Las variables con valores faltantes son `workclass` (2,799), `occupation` (2,809) y `native_country` (857), representando en conjunto un ~8% del total. Se optará por eliminación de filas con NA dado que el volumen de datos es suficientemente grande para absorber esta pérdida sin afectar la representatividad.

---

### Balance de Clases

```{r balance}
balance <- df %>%
  filter(!is.na(income)) %>%
  count(income) %>%
  mutate(porcentaje = n / sum(n) * 100)

print(balance)

ggplot(balance, aes(x = income, y = n, fill = income)) +
  geom_col(width = 0.5, show.legend = FALSE) +
  geom_text(aes(label = paste0(round(porcentaje, 1), "%")),
            vjust = -0.4, size = 4.5) +
  scale_fill_manual(values = c("#1b9e77", "#d95f02")) +
  labs(title  = "Distribución de la variable objetivo (income)",
       x = "Clase", y = "Frecuencia") +
  theme_minimal()
```

Existe **desbalance de clases**: el 75.9% de los individuos gana `<=50K` y el 24.1% gana `>50K`. Esto deberá considerarse al elegir métricas de evaluación (F1-score y recall son más informativas que accuracy en este caso) y al definir estrategias de muestreo en los modelos.

---

### Distribución de Variables Numéricas

```{r dist-numericas}
numericas <- df %>%
  select(age, education_num, capital_gain, capital_loss, hours_per_week)

numericas_long <- numericas %>%
  pivot_longer(cols = everything(), names_to = "variable", values_to = "valor")

ggplot(numericas_long, aes(x = valor)) +
  geom_histogram(bins = 35, fill = "#2166ac", color = "white", alpha = 0.85) +
  facet_wrap(~variable, scales = "free", ncol = 3) +
  labs(title = "Distribución de variables numéricas",
       x = NULL, y = "Frecuencia") +
  theme_minimal()
```

- **`age`**: distribución aproximadamente normal, concentrada entre 25–55 años.
- **`education_num`**: discreta; pico en niveles 9 (HS-grad) y 13 (Bachelors).
- **`capital_gain` / `capital_loss`**: fuertemente sesgadas a la derecha — la mayoría de individuos reporta cero ganancias/pérdidas de capital.
- **`hours_per_week`**: pico marcado en 40 horas, con cola derecha.

---

### Distribución de Variables Categóricas Clave

```{r dist-categoricas}
# Workclass
ggplot(df %>% filter(!is.na(workclass)),
       aes(x = fct_infreq(workclass), fill = income)) +
  geom_bar(position = "fill") +
  coord_flip() +
  scale_y_continuous(labels = percent) +
  scale_fill_manual(values = c("#1b9e77", "#d95f02")) +
  labs(title = "Workclass vs. Income (proporción)",
       x = NULL, y = "Proporción", fill = "Income") +
  theme_minimal()

# Education
ggplot(df %>% filter(!is.na(education)),
       aes(x = fct_infreq(education), fill = income)) +
  geom_bar(position = "fill") +
  coord_flip() +
  scale_y_continuous(labels = percent) +
  scale_fill_manual(values = c("#1b9e77", "#d95f02")) +
  labs(title = "Nivel educativo vs. Income (proporción)",
       x = NULL, y = "Proporción", fill = "Income") +
  theme_minimal()

# Sex
ggplot(df, aes(x = sex, fill = income)) +
  geom_bar(position = "fill") +
  scale_y_continuous(labels = percent) +
  scale_fill_manual(values = c("#1b9e77", "#d95f02")) +
  labs(title = "Sexo vs. Income (proporción)",
       x = NULL, y = "Proporción", fill = "Income") +
  theme_minimal()
```

- El sector **Self-emp-inc** y **Federal-gov** concentran mayor proporción de ingresos `>50K`.
- A mayor nivel educativo (Doctorate, Prof-school, Masters), mayor proporción de `>50K`.
- Existe una diferencia notable entre sexos: los hombres presentan mayor tasa de `>50K`.

---

### Variables Numéricas vs. Clase Objetivo

```{r boxplots}
df_box <- df %>%
  select(income, age, education_num, hours_per_week) %>%
  filter(!is.na(income)) %>%
  pivot_longer(-income, names_to = "variable", values_to = "valor")

ggplot(df_box, aes(x = income, y = valor, fill = income)) +
  geom_boxplot(alpha = 0.7, outlier.size = 0.5, show.legend = FALSE) +
  facet_wrap(~variable, scales = "free_y") +
  scale_fill_manual(values = c("#1b9e77", "#d95f02")) +
  labs(title = "Variables numéricas según clase de ingreso",
       x = "Income", y = NULL) +
  theme_minimal()
```

Las personas con ingresos `>50K` tienden a ser de mayor edad, con más años de educación formal y más horas de trabajo semanales — lo que sugiere que estas variables tienen poder discriminativo relevante.

---

### Correlación entre Variables Numéricas

```{r correlacion}
num_vars <- df %>%
  select(age, fnlwgt, education_num, capital_gain, capital_loss, hours_per_week) %>%
  cor(use = "complete.obs")

num_df <- as.data.frame(as.table(num_vars))
names(num_df) <- c("Var1", "Var2", "Correlacion")

ggplot(num_df, aes(x = Var1, y = Var2, fill = Correlacion)) +
  geom_tile(color = "white") +
  geom_text(aes(label = round(Correlacion, 2)), size = 3) +
  scale_fill_gradient2(low = "#d73027", mid = "white", high = "#1a9641",
                       midpoint = 0, limits = c(-1, 1)) +
  labs(title = "Matriz de correlación — variables numéricas",
       x = NULL, y = NULL) +
  theme_minimal() +
  theme(axis.text.x = element_text(angle = 45, hjust = 1))
```

Las correlaciones entre variables numéricas son en general bajas, lo que indica poca multicolinealidad. `education_num` y `age` tienen una correlación modesta positiva con los ingresos altos (como ya se vio en los boxplots). `fnlwgt` (peso censal) no muestra relación relevante con otras variables.

---

## Preprocesamiento de Datos

### Limpieza: Eliminación de Valores Faltantes

```{r limpieza}
df_clean <- na.omit(df)
cat("Filas originales :", nrow(df), "\n")
cat("Filas tras omitir NAs:", nrow(df_clean), "\n")
cat("Filas eliminadas  :", nrow(df) - nrow(df_clean), "(",
    round((nrow(df) - nrow(df_clean)) / nrow(df) * 100, 1), "% )\n")
```

Se eliminan las 3,620 filas con al menos un NA (~7.4%), estrategia válida dado el amplio volumen de datos restante (45,222 filas).

### Eliminación de `fnlwgt`

```{r fnlwgt}
df_clean$fnlwgt <- NULL
cat("Columnas finales:", ncol(df_clean), "\n")
```

La variable `fnlwgt` es un peso de muestreo censal que no aporta información predictiva sobre el ingreso individual. Se elimina del análisis.

### Codificación de la Variable Objetivo

```{r codificar-target}
df_clean$income <- ifelse(df_clean$income == ">50K", 1L, 0L)
df_clean$income <- as.factor(df_clean$income)

cat("Distribución del target tras recodificación:\n")
print(table(df_clean$income))
print(prop.table(table(df_clean$income)))
```

La variable `income` se convierte a factor binario: `1` para `>50K` y `0` para `<=50K`, lo que es requerido por los clasificadores de R.

### Normalización de Variables Numéricas

```{r normalizacion}
num_cols <- c("age", "education_num", "capital_gain",
              "capital_loss", "hours_per_week")

df_clean[num_cols] <- scale(df_clean[num_cols])

cat("Verificación post-normalización (medias deben ser ~0):\n")
round(colMeans(df_clean[num_cols]), 4)
```

Las variables numéricas se estandarizan (media = 0, desviación estándar = 1) mediante Z-score. Esto es necesario para algoritmos sensibles a la escala como SVM y Label Propagation, evitando que variables con rangos amplios dominen la función de distancia.

### Variables Categóricas: Verificación de Factores

```{r categoricas}
cat_cols <- sapply(df_clean, is.factor)
cat("Variables categóricas (factores):", sum(cat_cols) - 1, "\n")  # -1 por income
cat(names(cat_cols[cat_cols]), "\n")
```

Las variables categóricas ya están codificadas como factores en R desde la carga con `stringsAsFactors = TRUE`. Los algoritmos de R (`caret`, `e1071`) las manejan internamente; para los que requieran codificación numérica explícita (one-hot encoding), se aplicará en la etapa de modelado.

### Resumen del Dataset Preprocesado

```{r resumen-final}
cat("Dataset final:\n")
cat("  Filas     :", nrow(df_clean), "\n")
cat("  Columnas  :", ncol(df_clean), "\n")
cat("  Numéricas :", sum(sapply(df_clean, is.numeric)), "\n")
cat("  Categóricas:", sum(sapply(df_clean, is.factor)), "\n")
cat("\nBalance de clases final:\n")
print(prop.table(table(df_clean$income)))
```

---

## Diseño del Escenario Semi-Supervisado

```{r particion}
set.seed(42)

# Separar test (20% del total, siempre etiquetado)
test_idx  <- sample(seq_len(nrow(df_clean)), size = 0.2 * nrow(df_clean))
test_set  <- df_clean[test_idx, ]
train_all <- df_clean[-test_idx, ]

# De los datos de entrenamiento, etiquetar solo el 10%
label_frac  <- 0.10
labeled_idx <- sample(seq_len(nrow(train_all)),
                      size = label_frac * nrow(train_all))

labeled_set   <- train_all[labeled_idx, ]
unlabeled_set <- train_all[-labeled_idx, ]
unlabeled_set$income <- NA

cat("=== Partición del dataset ===\n")
cat("Conjunto etiquetado   :", nrow(labeled_set),
    "(", round(nrow(labeled_set)/nrow(df_clean)*100, 1), "% del total)\n")
cat("Conjunto no etiquetado:", nrow(unlabeled_set),
    "(", round(nrow(unlabeled_set)/nrow(df_clean)*100, 1), "% del total)\n")
cat("Conjunto de prueba    :", nrow(test_set),
    "(", round(nrow(test_set)/nrow(df_clean)*100, 1), "% del total)\n")
```

```{r grafico-particion}
particion_df <- data.frame(
  conjunto   = c("Etiquetado\n(train)", "No etiquetado\n(train)", "Prueba\n(test)"),
  n          = c(nrow(labeled_set), nrow(unlabeled_set), nrow(test_set)),
  tipo       = c("Etiquetado", "No etiquetado", "Test")
)

ggplot(particion_df, aes(x = reorder(conjunto, n), y = n, fill = tipo)) +
  geom_col(width = 0.55, show.legend = FALSE) +
  geom_text(aes(label = scales::comma(n)), hjust = -0.1, size = 4) +
  coord_flip() +
  scale_fill_manual(values = c("#1b9e77", "#7570b3", "#d95f02")) +
  scale_y_continuous(labels = scales::comma, expand = expansion(mult = c(0, 0.15))) +
  labs(title = "Distribución de los conjuntos de datos",
       subtitle = "Escenario semi-supervisado (10% etiquetado)",
       x = NULL, y = "Número de observaciones") +
  theme_minimal()
```

La partición simula un escenario realista donde el etiquetado manual es costoso. Solo el **10% del conjunto de entrenamiento** posee etiqueta conocida (~3,617 muestras), mientras que el **90% restante** (~32,561 muestras) se tratará como no etiquetado en los algoritmos semi-supervisados. El conjunto de prueba (9,044 muestras) permanece completamente etiquetado para evaluación objetiva.

---
