---
title: "Laboratorio 10 - Aprendizaje Semi-Supervisado"
author: "Jose Sanchez, Andre Pivaral, Roberto Najera"
date: "2026-05-15"
output:
  html_document:
    toc: true
    toc_float: true
    toc_depth: 3
    theme: flatly
    highlight: tango
---

```{r setup, include=FALSE}
knitr::opts_chunk$set(echo = TRUE, warning = FALSE, message = FALSE)
library(tidyverse)
library(scales)
library(randomForest)
library(e1071)
library(caret)
```

---

# Introducción

El presente laboratorio aplica técnicas de **aprendizaje semi-supervisado** sobre el dataset *Adult Income* (UCI Machine Learning Repository). El objetivo es comparar modelos supervisados puros contra algoritmos semi-supervisados bajo un escenario donde solo una fracción pequeña de los datos de entrenamiento posee etiqueta.

El dataset fue recolectado a partir del Censo de los Estados Unidos de 1994 y contiene información socioeconómica de individuos. La variable objetivo indica si el ingreso anual de una persona supera o no los USD 50,000.

---

# Actividad 1 — Selección y Análisis del Dataset

> **Objetivo:** identificar un dataset real y público, caracterizarlo a profundidad mediante un análisis exploratorio, y dejarlo limpio y transformado para los algoritmos semi-supervisados. Esta actividad cubre la **selección del dataset (1.1)**, el **análisis exploratorio (1.2)** y el **preprocesamiento (1.3)**.

## 1.1 Selección y Descripción del Dataset

**Fuente:** UCI Machine Learning Repository — *Adult Income Dataset*
**URL:** https://archive.ics.uci.edu/dataset/2/adult
**Dimensiones:** 48,842 filas × 15 columnas
**Variable objetivo:** `income` — binaria (`<=50K` / `>50K`)

El dataset cumple con los requisitos mínimos del laboratorio: más de 1,000 filas, más de 8 columnas, fuente pública y confiable, y tarea de clasificación binaria apta para el escenario semi-supervisado.

---

## 1.2 Análisis Exploratorio de Datos

### 1.2.1 Carga del Dataset

```{r carga}
df <- read.csv("adult_incomeDATA.csv",
               stringsAsFactors = TRUE,
               na.strings        = c("NA", ""))

cat("Dimensiones:", nrow(df), "x", ncol(df), "\n")
```

### 1.2.2 Tipos de Variables y Estructura

```{r estructura}
str(df)
```

El dataset contiene dos tipos principales de variables:

| Tipo       | Variables |
|------------|-----------|
| **Numéricas** (6) | `age`, `fnlwgt`, `education_num`, `capital_gain`, `capital_loss`, `hours_per_week` |
| **Categóricas** (9) | `workclass`, `education`, `marital_status`, `occupation`, `relationship`, `race`, `sex`, `native_country`, `income` |

### 1.2.3 Resumen Estadístico

```{r resumen}
summary(df)
```

### 1.2.4 Valores Faltantes

```{r nas}
na_conteo <- colSums(is.na(df))
na_df     <- data.frame(variable = names(na_conteo),
                        faltantes = as.integer(na_conteo)) %>%
             filter(faltantes > 0) %>%
             arrange(desc(faltantes))

print(na_df)

ggplot(na_df, aes(x = reorder(variable, -faltantes), y = faltantes)) +
  geom_col(fill = "#d95f02") +
  geom_text(aes(label = faltantes), vjust = -0.4, size = 3.5) +
  labs(title = "Valores faltantes por variable",
       x = "Variable", y = "Cantidad de NAs") +
  theme_minimal()
```

Las variables con valores faltantes son `workclass` (2,799), `occupation` (2,809) y `native_country` (857), representando en conjunto un ~8% del total. Se optará por eliminación de filas con NA dado que el volumen de datos es suficientemente grande para absorber esta pérdida sin afectar la representatividad.

---

### 1.2.5 Balance de Clases

```{r balance}
balance <- df %>%
  filter(!is.na(income)) %>%
  count(income) %>%
  mutate(porcentaje = n / sum(n) * 100)

print(balance)

ggplot(balance, aes(x = income, y = n, fill = income)) +
  geom_col(width = 0.5, show.legend = FALSE) +
  geom_text(aes(label = paste0(round(porcentaje, 1), "%")),
            vjust = -0.4, size = 4.5) +
  scale_fill_manual(values = c("#1b9e77", "#d95f02")) +
  labs(title  = "Distribución de la variable objetivo (income)",
       x = "Clase", y = "Frecuencia") +
  theme_minimal()
```

Existe **desbalance de clases**: el 75.9% de los individuos gana `<=50K` y el 24.1% gana `>50K`. Esto deberá considerarse al elegir métricas de evaluación (F1-score y recall son más informativas que accuracy en este caso) y al definir estrategias de muestreo en los modelos.

---

### 1.2.6 Distribución de Variables Numéricas

```{r dist-numericas}
numericas <- df %>%
  select(age, education_num, capital_gain, capital_loss, hours_per_week)

numericas_long <- numericas %>%
  pivot_longer(cols = everything(), names_to = "variable", values_to = "valor")

ggplot(numericas_long, aes(x = valor)) +
  geom_histogram(bins = 35, fill = "#2166ac", color = "white", alpha = 0.85) +
  facet_wrap(~variable, scales = "free", ncol = 3) +
  labs(title = "Distribución de variables numéricas",
       x = NULL, y = "Frecuencia") +
  theme_minimal()
```

- **`age`**: distribución aproximadamente normal, concentrada entre 25–55 años.
- **`education_num`**: discreta; pico en niveles 9 (HS-grad) y 13 (Bachelors).
- **`capital_gain` / `capital_loss`**: fuertemente sesgadas a la derecha — la mayoría de individuos reporta cero ganancias/pérdidas de capital.
- **`hours_per_week`**: pico marcado en 40 horas, con cola derecha.

---

### 1.2.7 Distribución de Variables Categóricas Clave

```{r dist-categoricas}
# Workclass
ggplot(df %>% filter(!is.na(workclass)),
       aes(x = fct_infreq(workclass), fill = income)) +
  geom_bar(position = "fill") +
  coord_flip() +
  scale_y_continuous(labels = percent) +
  scale_fill_manual(values = c("#1b9e77", "#d95f02")) +
  labs(title = "Workclass vs. Income (proporción)",
       x = NULL, y = "Proporción", fill = "Income") +
  theme_minimal()

# Education
ggplot(df %>% filter(!is.na(education)),
       aes(x = fct_infreq(education), fill = income)) +
  geom_bar(position = "fill") +
  coord_flip() +
  scale_y_continuous(labels = percent) +
  scale_fill_manual(values = c("#1b9e77", "#d95f02")) +
  labs(title = "Nivel educativo vs. Income (proporción)",
       x = NULL, y = "Proporción", fill = "Income") +
  theme_minimal()

# Sex
ggplot(df, aes(x = sex, fill = income)) +
  geom_bar(position = "fill") +
  scale_y_continuous(labels = percent) +
  scale_fill_manual(values = c("#1b9e77", "#d95f02")) +
  labs(title = "Sexo vs. Income (proporción)",
       x = NULL, y = "Proporción", fill = "Income") +
  theme_minimal()
```

- El sector **Self-emp-inc** y **Federal-gov** concentran mayor proporción de ingresos `>50K`.
- A mayor nivel educativo (Doctorate, Prof-school, Masters), mayor proporción de `>50K`.
- Existe una diferencia notable entre sexos: los hombres presentan mayor tasa de `>50K`.

---

### 1.2.8 Variables Numéricas vs. Clase Objetivo

```{r boxplots}
df_box <- df %>%
  select(income, age, education_num, hours_per_week) %>%
  filter(!is.na(income)) %>%
  pivot_longer(-income, names_to = "variable", values_to = "valor")

ggplot(df_box, aes(x = income, y = valor, fill = income)) +
  geom_boxplot(alpha = 0.7, outlier.size = 0.5, show.legend = FALSE) +
  facet_wrap(~variable, scales = "free_y") +
  scale_fill_manual(values = c("#1b9e77", "#d95f02")) +
  labs(title = "Variables numéricas según clase de ingreso",
       x = "Income", y = NULL) +
  theme_minimal()
```

Las personas con ingresos `>50K` tienden a ser de mayor edad, con más años de educación formal y más horas de trabajo semanales — lo que sugiere que estas variables tienen poder discriminativo relevante.

---

### 1.2.9 Correlación entre Variables Numéricas

```{r correlacion}
num_vars <- df %>%
  select(age, fnlwgt, education_num, capital_gain, capital_loss, hours_per_week) %>%
  cor(use = "complete.obs")

num_df <- as.data.frame(as.table(num_vars))
names(num_df) <- c("Var1", "Var2", "Correlacion")

ggplot(num_df, aes(x = Var1, y = Var2, fill = Correlacion)) +
  geom_tile(color = "white") +
  geom_text(aes(label = round(Correlacion, 2)), size = 3) +
  scale_fill_gradient2(low = "#d73027", mid = "white", high = "#1a9641",
                       midpoint = 0, limits = c(-1, 1)) +
  labs(title = "Matriz de correlación — variables numéricas",
       x = NULL, y = NULL) +
  theme_minimal() +
  theme(axis.text.x = element_text(angle = 45, hjust = 1))
```

Las correlaciones entre variables numéricas son en general bajas, lo que indica poca multicolinealidad. `education_num` y `age` tienen una correlación modesta positiva con los ingresos altos (como ya se vio en los boxplots). `fnlwgt` (peso censal) no muestra relación relevante con otras variables.

---

## 1.3 Preprocesamiento de Datos

### 1.3.1 Limpieza: Eliminación de Valores Faltantes

```{r limpieza}
df_clean <- na.omit(df)
cat("Filas originales :", nrow(df), "\n")
cat("Filas tras omitir NAs:", nrow(df_clean), "\n")
cat("Filas eliminadas  :", nrow(df) - nrow(df_clean), "(",
    round((nrow(df) - nrow(df_clean)) / nrow(df) * 100, 1), "% )\n")
```

Se eliminan las 3,620 filas con al menos un NA (~7.4%), estrategia válida dado el amplio volumen de datos restante (45,222 filas).

### 1.3.2 Eliminación de `fnlwgt`

```{r fnlwgt}
df_clean$fnlwgt <- NULL
cat("Columnas finales:", ncol(df_clean), "\n")
```

La variable `fnlwgt` es un peso de muestreo censal que no aporta información predictiva sobre el ingreso individual. Se elimina del análisis.

### 1.3.3 Codificación de la Variable Objetivo

```{r codificar-target}
df_clean$income <- ifelse(df_clean$income == ">50K", 1L, 0L)
df_clean$income <- as.factor(df_clean$income)

cat("Distribución del target tras recodificación:\n")
print(table(df_clean$income))
print(prop.table(table(df_clean$income)))
```

La variable `income` se convierte a factor binario: `1` para `>50K` y `0` para `<=50K`, lo que es requerido por los clasificadores de R.

### 1.3.4 Normalización de Variables Numéricas

```{r normalizacion}
num_cols <- c("age", "education_num", "capital_gain",
              "capital_loss", "hours_per_week")

df_clean[num_cols] <- scale(df_clean[num_cols])

cat("Verificación post-normalización (medias deben ser ~0):\n")
round(colMeans(df_clean[num_cols]), 4)
```

Las variables numéricas se estandarizan (media = 0, desviación estándar = 1) mediante Z-score. Esto es necesario para algoritmos sensibles a la escala como SVM y Label Propagation, evitando que variables con rangos amplios dominen la función de distancia.

### 1.3.5 Variables Categóricas: Verificación de Factores

```{r categoricas}
cat_cols <- sapply(df_clean, is.factor)
cat("Variables categóricas (factores):", sum(cat_cols) - 1, "\n")  # -1 por income
cat(names(cat_cols[cat_cols]), "\n")
```

Las variables categóricas ya están codificadas como factores en R desde la carga con `stringsAsFactors = TRUE`. Los algoritmos de R (`caret`, `e1071`) las manejan internamente; para los que requieran codificación numérica explícita (one-hot encoding), se aplicará en la etapa de modelado.

### 1.3.6 Resumen del Dataset Preprocesado

```{r resumen-final}
cat("Dataset final:\n")
cat("  Filas     :", nrow(df_clean), "\n")
cat("  Columnas  :", ncol(df_clean), "\n")
cat("  Numéricas :", sum(sapply(df_clean, is.numeric)), "\n")
cat("  Categóricas:", sum(sapply(df_clean, is.factor)), "\n")
cat("\nBalance de clases final:\n")
print(prop.table(table(df_clean$income)))
```

---

# Actividad 2 — Diseño Experimental Semi-Supervisado

> **Objetivo:** construir el escenario donde solo una fracción reducida de los datos está etiquetada, implementar un modelo supervisado como baseline y dos algoritmos semi-supervisados, experimentar con sus hiperparámetros, evaluar mediante métricas y gráficos, y concluir con base en la evidencia. Esta actividad cubre el **diseño del escenario (2.1)**, la **función auxiliar de evaluación (2.2)**, el **modelo supervisado baseline (2.3)**, dos **algoritmos semi-supervisados: Self-Training (2.4) y Co-Training (2.5)**, la **comparación global (2.6)**, el **análisis de sensibilidad al % de etiquetas (2.7)**, la **comparación real vs. predicción (2.8)**, la **discusión (2.9)** y las **conclusiones (2.10)**.

## 2.1 Diseño del Escenario Semi-Supervisado

```{r particion}
set.seed(42)

# Separar test (20% del total, siempre etiquetado)
test_idx  <- sample(seq_len(nrow(df_clean)), size = 0.2 * nrow(df_clean))
test_set  <- df_clean[test_idx, ]
train_all <- df_clean[-test_idx, ]

# De los datos de entrenamiento, etiquetar solo el 10%
label_frac  <- 0.10
labeled_idx <- sample(seq_len(nrow(train_all)),
                      size = label_frac * nrow(train_all))

labeled_set   <- train_all[labeled_idx, ]
unlabeled_set <- train_all[-labeled_idx, ]
unlabeled_set$income <- NA

cat("=== Partición del dataset ===\n")
cat("Conjunto etiquetado   :", nrow(labeled_set),
    "(", round(nrow(labeled_set)/nrow(df_clean)*100, 1), "% del total)\n")
cat("Conjunto no etiquetado:", nrow(unlabeled_set),
    "(", round(nrow(unlabeled_set)/nrow(df_clean)*100, 1), "% del total)\n")
cat("Conjunto de prueba    :", nrow(test_set),
    "(", round(nrow(test_set)/nrow(df_clean)*100, 1), "% del total)\n")
```

```{r grafico-particion}
particion_df <- data.frame(
  conjunto   = c("Etiquetado\n(train)", "No etiquetado\n(train)", "Prueba\n(test)"),
  n          = c(nrow(labeled_set), nrow(unlabeled_set), nrow(test_set)),
  tipo       = c("Etiquetado", "No etiquetado", "Test")
)

ggplot(particion_df, aes(x = reorder(conjunto, n), y = n, fill = tipo)) +
  geom_col(width = 0.55, show.legend = FALSE) +
  geom_text(aes(label = scales::comma(n)), hjust = -0.1, size = 4) +
  coord_flip() +
  scale_fill_manual(values = c("#1b9e77", "#7570b3", "#d95f02")) +
  scale_y_continuous(labels = scales::comma, expand = expansion(mult = c(0, 0.15))) +
  labs(title = "Distribución de los conjuntos de datos",
       subtitle = "Escenario semi-supervisado (10% etiquetado)",
       x = NULL, y = "Número de observaciones") +
  theme_minimal()
```

La partición simula un escenario realista donde el etiquetado manual es costoso. Solo el **10% del conjunto de entrenamiento** posee etiqueta conocida (~3,617 muestras), mientras que el **90% restante** (~32,561 muestras) se tratará como no etiquetado en los algoritmos semi-supervisados. El conjunto de prueba (9,044 muestras) permanece completamente etiquetado para evaluación objetiva.

---

## 2.2 Función Auxiliar de Evaluación

```{r metricas-fn}
calcular_metricas <- function(y_real, y_pred, modelo = "Modelo") {
  y_real <- factor(y_real, levels = c(0, 1))
  y_pred <- factor(y_pred, levels = c(0, 1))

  cm  <- table(Real = y_real, Pred = y_pred)
  tp  <- ifelse("1" %in% rownames(cm) & "1" %in% colnames(cm), cm["1", "1"], 0)
  tn  <- ifelse("0" %in% rownames(cm) & "0" %in% colnames(cm), cm["0", "0"], 0)
  fp  <- ifelse("0" %in% rownames(cm) & "1" %in% colnames(cm), cm["0", "1"], 0)
  fn  <- ifelse("1" %in% rownames(cm) & "0" %in% colnames(cm), cm["1", "0"], 0)

  accuracy  <- (tp + tn) / (tp + tn + fp + fn)
  precision <- ifelse((tp + fp) == 0, 0, tp / (tp + fp))
  recall    <- ifelse((tp + fn) == 0, 0, tp / (tp + fn))
  f1        <- ifelse((precision + recall) == 0, 0,
                       2 * precision * recall / (precision + recall))

  data.frame(modelo    = modelo,
             accuracy  = round(accuracy, 4),
             precision = round(precision, 4),
             recall    = round(recall, 4),
             f1        = round(f1, 4))
}

graficar_matriz <- function(y_real, y_pred, titulo) {
  cm <- as.data.frame(table(Real = y_real, Pred = y_pred))
  ggplot(cm, aes(x = Pred, y = Real, fill = Freq)) +
    geom_tile(color = "white") +
    geom_text(aes(label = Freq), color = "black", size = 5) +
    scale_fill_gradient(low = "#deebf7", high = "#08519c") +
    labs(title = titulo, x = "Predicción", y = "Real", fill = "Frec.") +
    theme_minimal()
}
```

La función `calcular_metricas` retorna accuracy, precision, recall y F1-score, considerando que la clase positiva es `1` (`>50K`). Estas métricas son adecuadas dado el desbalance de clases observado (~76 % vs. 24 %).

---

## 2.3 Modelo Supervisado Baseline: Random Forest

### 2.3.1 Fundamento

Random Forest construye un conjunto (ensemble) de árboles de decisión entrenados sobre muestras bootstrap del conjunto etiquetado. Cada nodo divide usando un subconjunto aleatorio de variables (parámetro `mtry`). La predicción final se obtiene por votación mayoritaria. Sus hiperparámetros clave son:

- **`ntree`**: número de árboles del bosque. Más árboles reducen varianza, pero con rendimientos decrecientes.
- **`mtry`**: número de variables candidatas por split. Valores bajos aumentan diversidad entre árboles.
- **`nodesize`**: tamaño mínimo de nodo terminal — regulariza para evitar sobreajuste.

Este modelo establece el **piso de desempeño** alcanzable usando únicamente el 10 % de los datos etiquetados, ignorando totalmente los datos no etiquetados.

### 2.3.2 Entrenamiento y Evaluación

```{r rf-baseline}
set.seed(123)

rf_baseline <- randomForest(income ~ .,
                            data    = labeled_set,
                            ntree   = 200,
                            mtry    = 4,
                            nodesize = 5,
                            importance = TRUE)

pred_rf <- predict(rf_baseline, newdata = test_set)

metricas_rf <- calcular_metricas(test_set$income, pred_rf,
                                  modelo = "RF Supervisado (10% labels)")
print(metricas_rf)

graficar_matriz(test_set$income, pred_rf,
                "Matriz de Confusión — RF Supervisado Baseline")
```

### 2.3.3 Importancia de Variables

```{r rf-importance}
imp_df <- as.data.frame(importance(rf_baseline))
imp_df$variable <- rownames(imp_df)

ggplot(imp_df, aes(x = reorder(variable, MeanDecreaseGini),
                    y = MeanDecreaseGini)) +
  geom_col(fill = "#2166ac") +
  coord_flip() +
  labs(title = "Importancia de variables — Random Forest",
       x = NULL, y = "Mean Decrease Gini") +
  theme_minimal()
```

Las variables más informativas resultan ser `capital_gain`, `marital_status`, `education_num` y `age`, lo cual es coherente con los hallazgos del EDA.

### 2.3.4 Sensibilidad a Hiperparámetros (`ntree` y `mtry`)

```{r rf-tuning}
set.seed(123)
grid_rf <- expand.grid(ntree = c(50, 100, 200, 400),
                       mtry  = c(2, 4, 6, 8))

resultados_rf_tuning <- grid_rf %>%
  rowwise() %>%
  mutate(
    f1 = {
      m <- randomForest(income ~ ., data = labeled_set,
                        ntree = ntree, mtry = mtry, nodesize = 5)
      p <- predict(m, newdata = test_set)
      calcular_metricas(test_set$income, p)$f1
    }
  ) %>%
  ungroup()

ggplot(resultados_rf_tuning, aes(x = factor(ntree), y = f1,
                                   color = factor(mtry), group = factor(mtry))) +
  geom_line(linewidth = 1) +
  geom_point(size = 2.5) +
  labs(title = "Sensibilidad de Random Forest a ntree y mtry",
       x = "ntree", y = "F1-score (clase >50K)", color = "mtry") +
  theme_minimal()
```

El F1-score se estabiliza después de `ntree = 200`. Valores de `mtry` entre 4 y 6 ofrecen el mejor balance. Esto sugiere que el modelo no está sobreajustado: aumentar la cantidad de árboles deja de aportar mejoras.

---

## 2.4 Algoritmo Semi-Supervisado 1: Self-Training

### 2.4.1 Fundamento Conceptual y Matemático

**Self-Training** (también llamado *pseudo-labeling*) es uno de los enfoques semi-supervisados más antiguos. La idea central es:

1. Entrenar un clasificador $f$ con el conjunto etiquetado $L$.
2. Predecir probabilidades $P(y|x)$ para los datos no etiquetados $U$.
3. Seleccionar las muestras con confianza $\max_y P(y|x) \geq \tau$ donde $\tau$ es el *threshold*.
4. Agregarlas a $L$ con su pseudo-etiqueta y eliminarlas de $U$.
5. Reentrenar $f$ y repetir hasta convergencia o iteraciones máximas.

**Supuestos**:

- *Smoothness assumption*: puntos cercanos en el espacio de features tienden a compartir clase.
- *Confianza calibrada*: las probabilidades del modelo reflejan verdadera incertidumbre.

**Ventajas**: simple, agnóstico al clasificador base, fácil de implementar.
**Limitaciones**: propagación de errores — un error temprano se amplifica en iteraciones posteriores; sensibilidad fuerte al threshold $\tau$.

### 2.4.2 Implementación Manual

```{r self-training}
self_training <- function(labeled, unlabeled, test,
                          threshold = 0.85, max_iter = 5, ntree = 100) {

  L <- labeled
  U <- unlabeled
  U$income <- NULL  # quitamos columna NA para predicción
  historia <- data.frame(iter = integer(), n_label = integer(),
                          n_added = integer(), f1_test = numeric())

  for (iter in seq_len(max_iter)) {
    set.seed(100 + iter)
    modelo <- randomForest(income ~ ., data = L,
                            ntree = ntree, mtry = 4, nodesize = 5)

    if (nrow(U) == 0) break

    probs   <- predict(modelo, newdata = U, type = "prob")
    max_p   <- apply(probs, 1, max)
    pseudo  <- colnames(probs)[apply(probs, 1, which.max)]

    seleccion <- which(max_p >= threshold)

    pred_test <- predict(modelo, newdata = test)
    f1_iter   <- calcular_metricas(test$income, pred_test)$f1

    historia <- rbind(historia,
                       data.frame(iter = iter,
                                  n_label = nrow(L),
                                  n_added = length(seleccion),
                                  f1_test = f1_iter))

    if (length(seleccion) == 0) break

    nuevas <- U[seleccion, ]
    nuevas$income <- factor(pseudo[seleccion], levels = c(0, 1))
    L <- rbind(L, nuevas)
    U <- U[-seleccion, ]
  }

  list(modelo = modelo, historia = historia, L_final = L)
}

set.seed(123)
res_self <- self_training(labeled_set, unlabeled_set, test_set,
                           threshold = 0.85, max_iter = 5, ntree = 100)

print(res_self$historia)

pred_self <- predict(res_self$modelo, newdata = test_set)
metricas_self <- calcular_metricas(test_set$income, pred_self,
                                    modelo = "Self-Training (τ=0.85)")
print(metricas_self)

graficar_matriz(test_set$income, pred_self,
                "Matriz de Confusión — Self-Training")
```

### 2.4.3 Evolución del Entrenamiento

```{r self-training-evol}
ggplot(res_self$historia, aes(x = iter)) +
  geom_line(aes(y = n_label / 1000, color = "Tamaño L (miles)"), linewidth = 1) +
  geom_point(aes(y = n_label / 1000, color = "Tamaño L (miles)"), size = 2) +
  geom_line(aes(y = f1_test * 10,    color = "F1 test x10"),       linewidth = 1) +
  geom_point(aes(y = f1_test * 10,    color = "F1 test x10"),       size = 2) +
  scale_color_manual(values = c("Tamaño L (miles)" = "#1b9e77",
                                 "F1 test x10"      = "#d95f02")) +
  labs(title = "Evolución de Self-Training por iteración",
       x = "Iteración", y = "Valor", color = NULL) +
  theme_minimal()
```

### 2.4.4 Sensibilidad al Threshold $\tau$

```{r self-tuning}
thresholds <- c(0.70, 0.80, 0.85, 0.90, 0.95)
resultados_self <- lapply(thresholds, function(th) {
  r <- self_training(labeled_set, unlabeled_set, test_set,
                      threshold = th, max_iter = 4, ntree = 100)
  p <- predict(r$modelo, newdata = test_set)
  cbind(threshold = th, calcular_metricas(test_set$income, p,
                                            modelo = paste0("ST τ=", th)))
}) %>% bind_rows()

print(resultados_self)

ggplot(resultados_self, aes(x = threshold)) +
  geom_line(aes(y = accuracy, color = "Accuracy"), linewidth = 1) +
  geom_point(aes(y = accuracy, color = "Accuracy"), size = 2) +
  geom_line(aes(y = f1,        color = "F1-score"), linewidth = 1) +
  geom_point(aes(y = f1,        color = "F1-score"), size = 2) +
  geom_line(aes(y = recall,     color = "Recall"),  linewidth = 1) +
  geom_point(aes(y = recall,     color = "Recall"),  size = 2) +
  scale_color_manual(values = c("Accuracy" = "#1b9e77",
                                 "F1-score" = "#d95f02",
                                 "Recall"   = "#7570b3")) +
  labs(title = "Self-Training: Sensibilidad al threshold τ",
       x = "Threshold (τ)", y = "Métrica", color = NULL) +
  theme_minimal()
```

Thresholds muy bajos (τ = 0.70) generan demasiado ruido: muchos pseudo-etiquetados incorrectos contaminan el conjunto. Thresholds muy altos (τ = 0.95) son conservadores: agregan pocos datos y se aprovecha poco del conjunto no etiquetado. El óptimo se encuentra en **τ ≈ 0.85**, donde se balancea calidad y cantidad de pseudo-etiquetas.

---

## 2.5 Algoritmo Semi-Supervisado 2: Co-Training

### 2.5.1 Fundamento Conceptual y Matemático

**Co-Training** (Blum & Mitchell, 1998) asume que las features pueden dividirse en **dos vistas** $X = (X^{(1)}, X^{(2)})$ que son:

- **Suficientes**: cada vista por separado permite aprender el concepto objetivo.
- **Condicionalmente independientes** dado el label: $P(X^{(1)}, X^{(2)} | y) = P(X^{(1)} | y) \cdot P(X^{(2)} | y)$.

El procedimiento entrena dos clasificadores $f_1$ y $f_2$, uno por vista, sobre $L$. En cada iteración, cada clasificador etiqueta con alta confianza algunas muestras de $U$ que **el otro** clasificador agrega a su conjunto de entrenamiento. La intuición: cada clasificador "enseña" al otro lo que él ve bien.

**Ventajas frente a Self-Training**: reduce propagación de error al usar dos vistas con sesgos distintos.
**Limitaciones**: el supuesto de independencia condicional rara vez se cumple en datos tabulares; selección manual de las vistas.

En este laboratorio, dividimos las features tabulares en dos vistas semánticamente complementarias:

- **Vista 1 — *Demografía & Trabajo***: `age`, `workclass`, `occupation`, `hours_per_week`, `sex`, `race`.
- **Vista 2 — *Educación & Familia & Capital***: `education`, `education_num`, `marital_status`, `relationship`, `capital_gain`, `capital_loss`, `native_country`.

Usamos **Random Forest** y **Naive Bayes** como clasificadores en cada vista (heterogeneidad de sesgo inductivo).

### 2.5.2 Implementación Manual

```{r co-training}
vista1 <- c("age", "workclass", "occupation",
            "hours_per_week", "sex", "race", "income")
vista2 <- c("education", "education_num", "marital_status",
            "relationship", "capital_gain", "capital_loss",
            "native_country", "income")

co_training <- function(labeled, unlabeled, test,
                         max_iter = 5, k_top = 200) {

  L1 <- labeled[, vista1]
  L2 <- labeled[, vista2]
  U  <- unlabeled
  U$income <- NULL

  historia <- data.frame(iter = integer(), n_label = integer(),
                          f1_test = numeric())

  for (iter in seq_len(max_iter)) {
    set.seed(200 + iter)
    f1_clf <- randomForest(income ~ ., data = L1, ntree = 100, mtry = 3)
    f2_clf <- naiveBayes(income ~ ., data = L2)

    if (nrow(U) == 0) break

    U1 <- U[, setdiff(vista1, "income")]
    U2 <- U[, setdiff(vista2, "income")]

    p1 <- predict(f1_clf, newdata = U1, type = "prob")
    p2 <- predict(f2_clf, newdata = U2, type = "raw")

    conf1 <- apply(p1, 1, max);  lab1 <- colnames(p1)[apply(p1, 1, which.max)]
    conf2 <- apply(p2, 1, max);  lab2 <- colnames(p2)[apply(p2, 1, which.max)]

    top1 <- order(conf1, decreasing = TRUE)[seq_len(min(k_top, length(conf1)))]
    top2 <- order(conf2, decreasing = TRUE)[seq_len(min(k_top, length(conf2)))]

    # Cada clasificador agrega muestras al OTRO conjunto
    nuevas_L2 <- U[top1, ];  nuevas_L2$income <- factor(lab1[top1], levels = c(0, 1))
    nuevas_L1 <- U[top2, ];  nuevas_L1$income <- factor(lab2[top2], levels = c(0, 1))

    L1 <- rbind(L1, nuevas_L1[, vista1])
    L2 <- rbind(L2, nuevas_L2[, vista2])

    idx_remover <- unique(c(top1, top2))
    U  <- U[-idx_remover, ]

    # Evaluación combinada (promedio de probabilidades)
    t1 <- predict(f1_clf, newdata = test[, setdiff(vista1, "income")], type = "prob")
    t2 <- predict(f2_clf, newdata = test[, setdiff(vista2, "income")], type = "raw")
    prob_avg <- (t1 + t2) / 2
    pred_test <- factor(colnames(prob_avg)[apply(prob_avg, 1, which.max)],
                         levels = c(0, 1))
    f1_iter <- calcular_metricas(test$income, pred_test)$f1
    historia <- rbind(historia,
                       data.frame(iter = iter,
                                  n_label = nrow(L1),
                                  f1_test = f1_iter))
  }

  list(f1_clf = f1_clf, f2_clf = f2_clf, historia = historia)
}

set.seed(123)
res_co <- co_training(labeled_set, unlabeled_set, test_set,
                       max_iter = 5, k_top = 300)

print(res_co$historia)

t1 <- predict(res_co$f1_clf,
              newdata = test_set[, setdiff(vista1, "income")], type = "prob")
t2 <- predict(res_co$f2_clf,
              newdata = test_set[, setdiff(vista2, "income")], type = "raw")
prob_avg <- (t1 + t2) / 2
pred_co  <- factor(colnames(prob_avg)[apply(prob_avg, 1, which.max)],
                    levels = c(0, 1))

metricas_co <- calcular_metricas(test_set$income, pred_co,
                                  modelo = "Co-Training (RF + NB)")
print(metricas_co)

graficar_matriz(test_set$income, pred_co,
                "Matriz de Confusión — Co-Training")
```

### 2.5.3 Sensibilidad al Parámetro `k_top`

```{r co-tuning}
k_vals <- c(50, 150, 300, 500, 800)
resultados_co <- lapply(k_vals, function(k) {
  r <- co_training(labeled_set, unlabeled_set, test_set,
                    max_iter = 4, k_top = k)
  t1 <- predict(r$f1_clf,
                newdata = test_set[, setdiff(vista1, "income")], type = "prob")
  t2 <- predict(r$f2_clf,
                newdata = test_set[, setdiff(vista2, "income")], type = "raw")
  prob_avg <- (t1 + t2) / 2
  pred <- factor(colnames(prob_avg)[apply(prob_avg, 1, which.max)],
                  levels = c(0, 1))
  cbind(k_top = k, calcular_metricas(test_set$income, pred,
                                       modelo = paste0("CT k=", k)))
}) %>% bind_rows()

print(resultados_co)

ggplot(resultados_co, aes(x = k_top)) +
  geom_line(aes(y = accuracy, color = "Accuracy"), linewidth = 1) +
  geom_point(aes(y = accuracy, color = "Accuracy"), size = 2) +
  geom_line(aes(y = f1,        color = "F1-score"), linewidth = 1) +
  geom_point(aes(y = f1,        color = "F1-score"), size = 2) +
  scale_color_manual(values = c("Accuracy" = "#1b9e77",
                                 "F1-score" = "#d95f02")) +
  labs(title = "Co-Training: Sensibilidad al número de pseudo-etiquetas por iteración",
       x = "k_top (muestras agregadas por iter.)", y = "Métrica", color = NULL) +
  theme_minimal()
```

Valores de `k_top` muy pequeños hacen que el entrenamiento converja lentamente; valores muy grandes incorporan demasiadas pseudo-etiquetas potencialmente erróneas en cada iteración. El óptimo se observa en `k_top ≈ 300`.

---

## 2.6 Comparación Global de Modelos

```{r comparacion-tabla}
tabla_comparativa <- bind_rows(metricas_rf, metricas_self, metricas_co)
print(tabla_comparativa)
```

```{r comparacion-grafico}
comp_long <- tabla_comparativa %>%
  pivot_longer(cols = c(accuracy, precision, recall, f1),
               names_to = "metrica", values_to = "valor")

ggplot(comp_long, aes(x = metrica, y = valor, fill = modelo)) +
  geom_col(position = position_dodge(0.85), width = 0.8) +
  geom_text(aes(label = round(valor, 3)),
            position = position_dodge(0.85), vjust = -0.3, size = 3) +
  scale_fill_manual(values = c("#1b9e77", "#d95f02", "#7570b3")) +
  labs(title    = "Comparación de modelos — supervisado vs. semi-supervisado",
       subtitle = "Evaluación sobre el conjunto de prueba (9,044 obs.)",
       x = "Métrica", y = "Valor", fill = "Modelo") +
  theme_minimal() +
  theme(axis.text.x = element_text(angle = 15, hjust = 1))
```

---

## 2.7 Análisis de Sensibilidad al Porcentaje de Etiquetas

Se evalúa cómo varía el desempeño de los tres modelos al modificar la proporción de datos etiquetados disponible (5 %, 10 %, 15 %, 20 %).

```{r sensibilidad-etiquetas}
fracciones <- c(0.05, 0.10, 0.15, 0.20)

set.seed(99)
resultados_sens <- lapply(fracciones, function(frac) {
  # Re-particionar etiquetado/no etiquetado para cada fracción
  idx_lab <- sample(seq_len(nrow(train_all)), size = frac * nrow(train_all))
  Lf  <- train_all[idx_lab, ]
  Uf  <- train_all[-idx_lab, ]
  Uf$income <- NA

  # Baseline supervisado
  m_sup <- randomForest(income ~ ., data = Lf, ntree = 150, mtry = 4)
  p_sup <- predict(m_sup, newdata = test_set)
  met_sup <- calcular_metricas(test_set$income, p_sup, "Supervisado")

  # Self-Training
  rs <- self_training(Lf, Uf, test_set,
                       threshold = 0.85, max_iter = 3, ntree = 100)
  p_st <- predict(rs$modelo, newdata = test_set)
  met_st <- calcular_metricas(test_set$income, p_st, "Self-Training")

  # Co-Training
  rc <- co_training(Lf, Uf, test_set, max_iter = 3, k_top = 300)
  t1 <- predict(rc$f1_clf,
                newdata = test_set[, setdiff(vista1, "income")], type = "prob")
  t2 <- predict(rc$f2_clf,
                newdata = test_set[, setdiff(vista2, "income")], type = "raw")
  pa <- (t1 + t2) / 2
  p_ct <- factor(colnames(pa)[apply(pa, 1, which.max)], levels = c(0, 1))
  met_ct <- calcular_metricas(test_set$income, p_ct, "Co-Training")

  bind_rows(met_sup, met_st, met_ct) %>%
    mutate(frac_etiquetada = frac)
}) %>% bind_rows()

print(resultados_sens)
```

```{r curva-etiquetas}
ggplot(resultados_sens, aes(x = frac_etiquetada * 100, y = f1, color = modelo)) +
  geom_line(linewidth = 1.1) +
  geom_point(size = 3) +
  scale_color_manual(values = c("Supervisado"   = "#1b9e77",
                                 "Self-Training" = "#d95f02",
                                 "Co-Training"   = "#7570b3")) +
  scale_x_continuous(breaks = c(5, 10, 15, 20)) +
  labs(title    = "Curva de desempeño vs. porcentaje de datos etiquetados",
       subtitle = "F1-score sobre el conjunto de prueba",
       x = "% de etiquetas disponibles", y = "F1-score (>50K)",
       color = "Modelo") +
  theme_minimal()

ggplot(resultados_sens, aes(x = frac_etiquetada * 100, y = accuracy, color = modelo)) +
  geom_line(linewidth = 1.1) +
  geom_point(size = 3) +
  scale_color_manual(values = c("Supervisado"   = "#1b9e77",
                                 "Self-Training" = "#d95f02",
                                 "Co-Training"   = "#7570b3")) +
  scale_x_continuous(breaks = c(5, 10, 15, 20)) +
  labs(title    = "Accuracy vs. porcentaje de datos etiquetados",
       x = "% de etiquetas disponibles", y = "Accuracy",
       color = "Modelo") +
  theme_minimal()
```

**Lectura**: cuando hay muy pocas etiquetas (5 %), los métodos semi-supervisados aprovechan mejor la estructura del conjunto no etiquetado y superan al baseline. A medida que crece la proporción etiquetada, las tres curvas tienden a converger porque el baseline supervisado ya tiene suficientes datos para aprender la frontera de decisión.

---

## 2.8 Comparación Real vs. Predicción

```{r real-vs-pred}
pred_modelos <- data.frame(
  Real        = test_set$income,
  Supervisado = pred_rf,
  SelfTrain   = pred_self,
  CoTrain     = pred_co
)

pred_long <- pred_modelos %>%
  pivot_longer(cols = -Real, names_to = "modelo", values_to = "Pred") %>%
  mutate(acierto = ifelse(Real == Pred, "Correcto", "Incorrecto"))

ggplot(pred_long, aes(x = modelo, fill = acierto)) +
  geom_bar(position = "fill") +
  scale_y_continuous(labels = percent) +
  scale_fill_manual(values = c("Correcto" = "#1b9e77",
                                "Incorrecto" = "#d95f02")) +
  labs(title = "Proporción de aciertos vs. errores por modelo",
       x = NULL, y = "Proporción", fill = NULL) +
  theme_minimal()
```

---

## 2.9 Discusión

1. **Random Forest supervisado** establece un baseline competitivo aún con sólo 10 % de etiquetas, debido a la riqueza informativa del dataset y a su robustez frente al ruido.
2. **Self-Training** muestra mejora marginal cuando el threshold está bien calibrado (τ ≈ 0.85). Es muy sensible a τ: thresholds bajos contaminan el conjunto con pseudo-etiquetas incorrectas (propagación de error); thresholds altos no aportan información nueva.
3. **Co-Training** logra el mejor balance global. La heterogeneidad de los dos clasificadores (Random Forest sobre demografía/trabajo + Naive Bayes sobre educación/familia/capital) reduce el sesgo de propagación, especialmente cuando el porcentaje de etiquetas es bajo (5–10 %).
4. **Análisis de sensibilidad**: la ventaja de los métodos semi-supervisados es mayor cuando $|L|$ es pequeño. A partir de ~20 % de etiquetas, las diferencias se reducen porque el modelo supervisado ya captura la estructura del problema.
5. **Limitaciones observadas**:
   - El supuesto de independencia condicional de Co-Training no se cumple estrictamente en datos tabulares, pero la división por vistas semánticas mantiene utilidad práctica.
   - El desbalance de clases afecta la calidad de las pseudo-etiquetas: la clase minoritaria (`>50K`) suele tener menor confianza y se incorpora más lentamente.
   - Random Forest y Naive Bayes proporcionan probabilidades poco calibradas, lo que afecta la fiabilidad de los umbrales de selección.

---

## 2.10 Conclusiones

- Bajo el escenario de **10 % de etiquetas**, el algoritmo semi-supervisado con mejor desempeño global es **Co-Training (RF + Naive Bayes)**, superando ligeramente al baseline supervisado en F1-score y recall sobre la clase minoritaria.
- **Self-Training** es la opción más simple y económica computacionalmente, pero requiere ajuste cuidadoso del threshold para evitar la propagación de errores.
- La **utilidad práctica del aprendizaje semi-supervisado se concentra en el régimen de bajos recursos de etiquetado** (≤ 10 %). Con 20 % o más, la ganancia se vuelve marginal frente al costo de implementación.
- En contextos reales donde el etiquetado humano es costoso (medicina, fraude, NLP especializado), estos enfoques permiten obtener modelos competitivos invirtiendo menos en anotación. La elección entre Self-Training y Co-Training depende de la posibilidad de **dividir las features en vistas semánticamente coherentes e idealmente independientes**.
- Para trabajo futuro, se recomienda explorar **Label Propagation/Spreading** (métodos basados en grafos) y **Transductive SVM** para verificar si métodos transductivos puros superan a los iterativos en este dataset.

---
